---
title: "Práctica 8"
author: "Verónica Martín"
format: html
editor: visual
---

#Primero necesitamos tener instalados los paquetes correspondientes. Como tampoco tenemos BiocManager lo instalamos:

```{r}
install.packages('BiocManager')
BiocManager::install('Biostrings')
```

BLAST ejecuta alineamientos locales entre una secuencia problema o query, generalmente no muy larga, y un conjunto grande de secuencias, es decir, la base de datos, entre las que esperamos encontrar alguna secuencia homóloga a la query. Cada secuencia que se pueda alinear con la query recibe el nombre de subject en el alineamiento.

Los objetivos de la sesión son: 1. Identificar proteínas ortólogas entre dos especies con BLASTP. 2. Realizar un PSI-BLAST contra la base de datos Swissprot. 3. Determinar el origen de las lecturas que no pudieron ser mapeadas a su genoma de referencia, usando BLASTN remoto.

## DATOS

Para el primer ejercicio, se descarga de la base de datos UniProt los proteomas de las especies Buchnera aphidicola y Blochmannia ocreatus en formato FASTA y descomprimidos. Se guardan en la carpeta data.

Para el primer ejercicio, ejecutamos en el terminal de Bash el comando: update_blastdb --decompress swissprot, desde la carpeta data, para descargar la base de datos de Swissprot para BLAST

Para los datos del tercer ejercicio, se descarga el archivo comprimido correspondiente a través del link de la práctica, y se guarda en la carpeta data.

## EJERCICIO 1. IDENTIFICACIÓN APROXIMADA DE ORTÓLOGOS

La estrategia que vamos a seguir para identificar los genes ortólogos es comprobar si cada uno es, respecto del otro, su mejor resultado de BLAST. Los genes ortólogos se producen por la divergencia entre especies, heredan genes que derivan del mismo ancestro. Para identificarlos, primero debemos enmascarar e indexar para BLAST. Los ejecutables de BLAST son independientes de R y por ello hay que ejecturarlos en un entorno de Bash:

```{bash}
pwd
if [ ! -e ../../data/buchnera.paa ]; then
   # Creamos un archivo para enmascarar zonas de baja complejidad:
   if [ ! -e buchnera_seg.asnb ]; then
      segmasker -in ../../data/Buchnera.fasta \
                -infmt fasta \
                -parse_seqids \
                -outfmt maskinfo_asn1_bin \
                -out ../../data/buchnera_seg.asnb
   fi
   # Y indexamos el archivo FASTA para BLAST:
   makeblastdb  -in ../../data/Buchnera.fasta \
                -input_type fasta \
                -dbtype prot \
                -parse_seqids \
                -mask_data ../../data/buchnera_seg.asnb \
                -out ../../data/buchnera \
                -title "Proteoma de Buchnera"
fi
```

Hay que repetir todo esto para Blochmannia:

```{bash}
pwd
if [ ! -e ../../data/blochmannia.paa ]; then
   # Creamos un archivo para enmascarar zonas de baja complejidad:
   if [ ! -e buchnera_seg.asnb ]; then
      segmasker -in ../../data/blochmannia.fasta \
                -infmt fasta \
                -parse_seqids \
                -outfmt maskinfo_asn1_bin \
                -out ../../data/blochmannia_seg.asnb
   fi
   # Y indexamos el archivo FASTA para BLAST:
   makeblastdb  -in ../../data/blochmannia.fasta \
                -input_type fasta \
                -dbtype prot \
                -parse_seqids \
                -mask_data ../../data/blochmannia_seg.asnb \
                -out ../../data/blochmannia \
                -title "Proteoma de Blochmannia"
fi
```

Ahora, hay que seleccionar las parejas de proteínas más similares una de otra, porque estás serán las más probablemente ortólogas. Hay que encontrar la proteína de Blochmannia más similar a cada una de las proteínas de Buchnera y viceversa. Para ello:

## DE BUCHNERA HACIA BLOCHMANNIA

```{bash}
blastp -query ../../data/Buchnera.fasta \
       -db ../../data/blochmannia \
       -out buc2blo.txt \
       -outfmt '6 qseqid sseqid qlen slen length evalue bitscore' \
       -evalue 0.001 \
       -max_target_seqs 1
```

## DE BLOCHMANNIA HACIA BUCHNERA

```{bash}
blastp -query ../../data/blochmannia.fasta \
       -db ../../data/buchnera \
       -out blo2buc.txt \
       -outfmt '6 qseqid sseqid qlen slen length evalue bitscore' \
       -evalue 0.001 \
       -max_target_seqs 1
```

```{bash}
blastp -help
```

## COMPARACIÓN DE RESULTADOS

```{r}
buc2blo <- read.table(
   'buc2blo.txt',
   col.names = c('query', 'subject', 'qlen', 'slen',
                 'length', 'evalue', 'bitscore')
)
blo2buc <- read.table(
   'blo2buc.txt',
   col.names = c('query', 'subject', 'qlen', 'slen',
                 'length', 'evalue', 'bitscore')
)
```

```{r}
buc2blo$reverse <- blo2buc[
   match(buc2blo$subject, blo2buc$query),
   'subject'
]
coincidencias <- buc2blo[
   buc2blo$query == buc2blo$reverse,
   c('query', 'subject')
]
```

Gracias a la función match match podemos coger información de una tabla y compararla con la otra, y observarla en reverse. La función relaciona ambas tablas.

```{r}
coincidencias
```

## EJERCICIO 2. PSI-BLAST

El PSI-BLAST nos permite identificar semejanzas sutiles, por ejemplo las que existen entre miembros alejados de una superfamilia proteica. Para comprobarlo, haremos una búsqueda a partir de algunas proteínas de Swissprot que pertenece a la misma superfamilia. Un simple BLASTP con cualquiera de ellas no encuentra ninguna de las otras. Por ello, probamos con PSI-BLAST, a partir de la proteína P39615:

```{bash}
# Como Swissprot debería estar ya descargada en `../../data`, podemos sacar
# de ahí la secuencia de la proteína escogida:
blastdbcmd -db ../../data/swissprot -entry P39615 -out P39615.fa

# Y ahora la usamos como query en psi-blast:
psiblast -db ../../data/swissprot \
         -query P39615.fa \
         -out P39615.blastout.txt \
         -evalue 0.1 \
         -outfmt 7 \
         -inclusion_ethresh 0.001 \
         -num_iterations 7 \
         -matrix BLOSUM62
```

```{bash}
# Como Swissprot debería estar ya descargada en `../../data`, podemos sacar
# de ahí la secuencia de la proteína escogida:
blastdbcmd -db ../../data/swissprot -entry P30314 -out P30314.fa

# Y ahora la usamos como query en psi-blast:
psiblast -db ../../data/swissprot \
         -query P39615.fa \
         -out P39615.blastout.txt \
         -evalue 0.1 \
         -outfmt 7 \
         -inclusion_ethresh 0.001 \
         -num_iterations 7 \
         -matrix BLOSUM62
```

```{bash}
psiblast -help
```

-evalue es el número esperado de alineamientos con una puntuación de al menos S, siendo S la puntuación del mejor alineamiento local entre dos secuencias, mientras que inclusion_ethresh es el valor umbral de evalue.
