---
title: "Práctica 8"
author: "Verónica Martín"
format: html
editor: visual
---

# Preparación

Necesitamos tener instalado el paquete `ncbi-blast+`, que en Linux y en WSL2 se puede instalar mediante `sudo apt install ncbi-blast+`. Este método no instalará la versión más reciente, pero será suficiente. También podemos seguir las instrucciones de instalación en este [enlace](https://www.ncbi.nlm.nih.gov/books/NBK569861/).

Los ejecutables de BLAST son programas independientes de R, y deben ejecutarse en un entorno de Bash, no en la consola de R. La ayuda completa de cada programa también puede consultarse en un terminal de Bash, por ejemplo con la orden `blastn -help`.

En el ejercicio 3 necesitaremos también los programas `datasets` y `dataformat`, que se pueden descargar desde este [enlace](https://www.ncbi.nlm.nih.gov/datasets/docs/v2/command-line-tools/download-and-install/). Es recomendable guardar los ejecutables en una carpeta del PATH, como `/usr/local/bin/`. Además, usaremos el paquete de R `Biostrings`, que en caso de no tener instalado, se puede instalar con BiocManager (no con install.packages()!):

``` r
BiocManager::install('Biostrings')
```

# Objetivos

BLAST ejecuta alineamientos locales entre una secuencia "problema" o *query*, generalmente no muy larga, y un conjunto grande de secuencias, es decir, la base de datos, entre las que esperamos encontrar alguna secuencia homóloga a la *query*. Cada secuencia que se pueda alinear con la *query* recibe el nombre de *subject* en el alineamiento.

Los objetivos de la sesión son:

1.  Identificar proteínas ortólogas entre dos especies con BLASTP.

2.  Realizar un PSI-BLAST contra la base de datos Swissprot.

3.  Determinar el origen de las lecturas que no pudieron ser mapeadas a su genoma de referencia, usando BLASTN *remoto*.

# DATOS

## Datos del primer ejercicio

Para el primer ejercicio, se descarga de la base de datos [UniProt](https://www.uniprot.org/proteomes/) los proteomas de las especies bacterianas endosimbiontes, con genomas reducidos *Buchnera aphidicola*(107806) y *Blochmannia ocreatus*(251538) en formato FASTA y descomprimidos. Se guardan en la carpeta `data`.

Para el segundo ejercicio, necesitamos descargar la base de datos de Swissprot para BLAST. Los archivos descargados y descomprimidos deben guardarse en la carpeta `../../data`. Por tanto, los comandos siguientes deben ejecutarse desde esa carpeta, en el terminal de Bash.

```{bash}
#| include: false
cd ../../data
if [ ! -f swissprot.pin ]; then
    update_blastdb --decompress swissprot
fi
cd ..
```

Para los datos del tercer ejercicio, se descarga el archivo comprimido correspondiente a través del link de la práctica, y se guarda en la carpeta `data` sin abrirlo ni descomprimirlo.

# Ejercicio 1. Identificación aproximada de ortólogos

La estrategia que vamos a seguir para identificar los genes ortólogos es comprobar si cada uno es, respecto del otro, su mejor resultado de BLAST, lo que en inglés se conoce como *reciprocal best hits*.

Los genes ortólogos se producen por la divergencia entre especies, heredan genes que derivan del mismo ancestro. Para identificarlos, primero debemos enmascarar e indexar para BLAST.

## Enmascarar e indexar los proteomas

Los ejecutables de BLAST son independientes de R y por ello hay que ejecturarlos en un entorno de Bash. Además, debe ejecutarse en la carpeta adecuada:

```{bash}
pwd
if [ ! -e ../../data/buchnera.paa ]; then
   # Creamos un archivo para enmascarar zonas de baja complejidad:
   if [ ! -e buchnera_seg.asnb ]; then
      segmasker -in ../../data/Buchnera.fasta \
                -infmt fasta \
                -parse_seqids \
                -outfmt maskinfo_asn1_bin \
                -out ../../data/buchnera_seg.asnb
   fi
   # Y indexamos el archivo FASTA para BLAST:
   makeblastdb  -in ../../data/Buchnera.fasta \
                -input_type fasta \
                -dbtype prot \
                -parse_seqids \
                -mask_data ../../data/buchnera_seg.asnb \
                -out ../../data/buchnera \
                -title "Proteoma de Buchnera"
fi
```

Hay que repetir todo esto para *Blochmannia*:

```{bash}
pwd
if [ ! -e ../../data/blochmannia.paa ]; then
   # Creamos un archivo para enmascarar zonas de baja complejidad:
   if [ ! -e buchnera_seg.asnb ]; then
      segmasker -in ../../data/blochmannia.fasta \
                -infmt fasta \
                -parse_seqids \
                -outfmt maskinfo_asn1_bin \
                -out ../../data/blochmannia_seg.asnb
   fi
   # Y indexamos el archivo FASTA para BLAST:
   makeblastdb  -in ../../data/blochmannia.fasta \
                -input_type fasta \
                -dbtype prot \
                -parse_seqids \
                -mask_data ../../data/blochmannia_seg.asnb \
                -out ../../data/blochmannia \
                -title "Proteoma de Blochmannia"
fi
```

## Realizar las búsquedas de BLASTP

Ahora, hay que seleccionar las parejas de proteínas más similares una de otra, porque estás serán las más probablemente ortólogas. Hay que encontrar la proteína de *Blochmannia ocreatus* más similar a cada una de las proteínas de *Buchnera aphidicola* y viceversa. Para ello:

## De *Buchnera aphidicola* hacia *Blochmannia ocreatus*

```{bash}
#| results: hide
#| warning: false
blastp -query ../../data/Buchnera.fasta \
       -db ../../data/blochmannia \
       -out buc2blo.txt \
       -outfmt '6 qseqid sseqid qlen slen length evalue bitscore' \
       -evalue 0.001 \
       -max_target_seqs 1
```

## De *Blochmannia ocreatus* hacia *Buchnera aphidicola*

```{bash}
#| results: hide
#| warning: false
blastp -query ../../data/blochmannia.fasta \
       -db ../../data/buchnera \
       -out blo2buc.txt \
       -outfmt '6 qseqid sseqid qlen slen length evalue bitscore' \
       -evalue 0.001 \
       -max_target_seqs 1
```

::: {.callout-note icon="false"}
Revisa los argumentos utilizados, prueba otros si quieres y asegúrate de que son adecuados. Puedes consultar la ayuda con `blastp -help` en el terminal.
:::

```{bash}
#| eval: false
blastp -help
```

# Comparación de resultados

```{r}
buc2blo <- read.table(
   'buc2blo.txt',
   col.names = c('query', 'subject', 'qlen', 'slen',
                 'length', 'evalue', 'bitscore')
)
blo2buc <- read.table(
   'blo2buc.txt',
   col.names = c('query', 'subject', 'qlen', 'slen',
                 'length', 'evalue', 'bitscore')
)
```

::: {.callout-note icon="false"}
Echa un vistazo a estas tablas de resultados. ¿Sabrías identificar las parejas de proteínas que son recíprocamente la que más se parece una a la otra?
:::

```{r}
buc2blo$reverse <- blo2buc[
   match(buc2blo$subject, blo2buc$query),
   'subject'
]
coincidencias <- buc2blo[
   buc2blo$query == buc2blo$reverse,
   c('query', 'subject')
]
```

Gracias a la función `match` podemos coger información de una tabla y compararla con la otra, y observarla en reverse. La función relaciona ambas tablas.

```{r}
#| echo: false
head(coincidencias)
```

------------------------------------------------------------------------

# Ejercicio 2. PSI-BLAST

El PSI-BLAST nos permite identificar semejanzas sutiles, como las que existen entre miembros alejados de una superfamilia proteica. Para comprobarlo vamos a realizar una búsqueda a partir de cualquiera de las proteínas siguientes: Q9CC91, P39615, B1AJI8, P47343, Q5UPT2, Q6UDG6, A1AFY9, O59825 y P30314. Todas ellas están en Swissprot y pertenecen a una misma superfamilia. Sin embargo, un simple BLASTP con cualquiera de ellas no encuentra ninguna de las otras1. Comprobemos si con un PSI-BLAST lo conseguimos. A continuación lo intento a partir de P39615. Repite los pasos usando otra proteína de la lista como *query* y compara los resultados.

```{bash}
#| results: hide
#| warning: false
# Como Swissprot debería estar ya descargada en `../../data`, podemos sacar
# de ahí la secuencia de la proteína escogida:
blastdbcmd -db ../../data/swissprot -entry P39615 -out P39615.fa

# Y ahora la usamos como query en psi-blast:
psiblast -db ../../data/swissprot \
         -query P39615.fa \
         -out P39615.blastout.txt \
         -evalue 0.1 \
         -outfmt 7 \
         -inclusion_ethresh 0.001 \
         -num_iterations 7 \
         -matrix BLOSUM62
```

```{bash}
#| results: hide
#| warning: false
blastdbcmd -db ../../data/swissprot -entry P30314 -out P30314.fa

psiblast -db ../../data/swissprot \
         -query P39615.fa \
         -out P39615.blastout.txt \
         -evalue 0.1 \
         -outfmt 7 \
         -inclusion_ethresh 0.001 \
         -num_iterations 7 \
         -matrix BLOSUM62
```

::: {.callout-note icon="false"}
Consulta la ayuda de `psiblast` y asegúrate de entender para qué sirven los argumentos que hemos usado. Por ejemplo, ¿cuál es la diferencia entre `-evalue` y `-inclusion_ethresh`?¿Cómo harías que la búsqueda fuera más sensible todavía?
:::

```{bash}
#| eval: false
psiblast -help
```

> `-evalue` es el número esperado de alineamientos con una puntuación de al menos *S*, siendo *S* la puntuación del mejor alineamiento local entre dos secuencias, mientras que `inclusion_ethresh` es el valor umbral de `evalue`.

------------------------------------------------------------------------
