---
title: "Practica 12"
author: "Veronica Martin"
---

# Práctica 12. Análisis de expresión diferencial.

## Datos

Utilizaremos las medidas de expresión génica del archivo `salmon.merged.gene_counts.tsv` que podéis descargar en este enlace o en el aula virtual. Los datos proceden de 12 genotecas de RNA-seq de lecturas emparejadas, de muestras de *Drosophila melanogaster* de dos orígenes geográficos (Panamá y Maine) y dos tratamientos de temperatura (*low y high+) (Zhao 2015). Hay 3 réplicas biológicas para cada combinación de región y temperatura. Si tenéis curiosidad sobre cómo se han obtenido los recuentos de lecturas por gen a partir de los archivos FASTQ, podéis consultarlo en este enlace.

Además, necesitáis el archivo `dme_elev_samples.tsv`, una tabla que indica a qué región y tratamiento pertenece cada muestra. Lo podéis descargar de este enlace o del aula virtual.

Los dos archivos deben estar guardados en la carpeta de datos.

## Exploración de los datos

```{r}
muestras <- read.table('../../data/dme_elev_samples.tsv', header = TRUE)
genex <- read.table('../../data/salmon.merged.gene_counts.tsv',
                    header = TRUE)
```


::: {.callout-note icon="false"}
## Ejercicio 1

Recuerda dejar constancia en un bloque de código de cómo obtienes las respuestas.
:::

1.  Usa la función `paste()` para añadir una columna a muestras que contenga la población y la temperatura unidas por _.

```{r}
help(paste)
```

```{r}
muestras$nueva_columna <- paste(muestras$population,
                                muestras$temp,
                                sep = "_")
```

2.  ¿Cuál es el número total de lecturas por muestra?

```{r}
total_lecturas <- colSums(genex[ , -c(1,2)])
total_lecturas
```

3.  ¿Los recuentos tienen distribuciones parecidas entre muestras? 

Tenemos que utilizar la función `pivot_longer` de `tidyr`

```{r}
#| warning: false
#| message: false
library(tidyr)
library(ggplot2)
genex_long <- pivot_longer(
  genex, 3:14, names_to = 'muestra',
  values_to = 'expresion'
)
ggplot(data = genex_long,
       mapping = aes(x = muestra, y =
expresion)) +
  geom_violin() +
  scale_y_continuous(trans = 'log')
```

```{r}
pairs(genex[,-c(1,2)])
```

Esto es la nube de puntos de cada pareja de columnas, de forma que si vemos algo parecido a una diagonal es que los genes con valores altos de expresión en una muestra también tienen valores altos de expresión en la otra. En la mayoría de casos los genes tienen una expresión baja, por lo que puede no ser la mejor forma de visualizarlo, además de que tenemos muchas muestras.

4.  ¿Cuántos genes no se expresan en absoluto en ninguna de las muestras?

```{r}
genes_no_expresados <- sum(rowSums(genex[, -c(1,2)]) == 0)
genes_no_expresados
```

## Crear el objeto de clase `DESeqDataSet`

Para crear un objeto de clase `DESeqDataSet` necesitamos que las filas de la tabla `muestras` estén en el mismo orden que las columnas en `genex`. La función `DESeqDataSetFromMatrix()` necesita que los recuentos sean una matriz, no un marco de datos. Y en `muestras` debe haber **factores**.

```{r}
suppressMessages(library('DESeq2'))
all(names(genex)[3:14] == muestras$sample)
```

```{r}
# Pasamos la columna "sample" a nombres de fila:
row.names(muestras) <- muestras$sample
# Eliminamos la columna "sample":
muestras$sample <- NULL
# Y convertimos "population" y "temp" en factores:
muestras$population <- factor(muestras$population,
                              levels = c('maine', 'panama'))
muestras$temp       <- factor(muestras$temp,
                              levels = c('low', 'high'))
muestras
```

Aunque no hacía falta definir los niveles de los factores, lo indico porque es un buen momento para definir manualmente su orden (por defecto se ordenan alfabéticamente). El orden de los niveles determina qué nivel actúa como referencia en los contrastes estadísticos (el primero). Esto resultaría importante, por ejemplo, al comparar tratamientos respecto de un control.

Los datos de recuento deben ser números enteros y en forma de matriz.

```{r}
row.names(genex) <- genex$gene_name
genex$gene_name <- NULL
genex$gene_id   <- NULL
genex <- round(as.matrix(genex))
```

```{r}
dds1 <- DESeqDataSetFromMatrix(
   countData = genex,
   colData = muestras,
   design = ~ population + temp
)
dds1
```

::: {.callout-note icon="true"}
## Nota
Los objetos `DESeqDataSet` pueden contener información sobre las coordenadas cromosómicas de los genes o tránscritos, si se construyen a partir de otro tipo de datos.
:::

## Pre-filtrado

Una fracción importante de genes no se están expresando en ningúna muestra. Aunque el filtrado no es necesario, ayuda a reducir la memoria ocupada por `dds1`:

```{r}
keep <- rowSums(counts(dds1)) > 0
dds1 <- dds1[keep, ]
```

## Expresión diferencial

Observa que la función `DESeq()` produce un objeto también de clase `DESeqDataSet`, pero con resultados añadidos:

```{r}
dds1 <- DESeq(dds1)
```

```{r}
res <- results(dds1)
res
```

Por defecto, la función `results()` produce la tabla de resultados para el contraste entre el nivel último y el de referencia del último factor en la tabla que describe las muestras. En este caso, el factor es `temp`, el nivel de referencia es `low` y el otro nivel es `high`. Por tanto, los valores de `log2FoldChange` representan el logaritmo en base 2 de la relación entre niveles de expresión en muestras `high` respecto de muestras `low`.

::: {.callout-note icon="false"}
## Ejercicio 3

1.  Mira la ayuda de `results()` y genera también la tabla de resultados para el contraste entre las dos regiones de procedencia de las moscas.
:::

```{r}
help("results")
```

```{r}
dds2 <- DESeqDataSetFromMatrix(
   countData = genex,
   colData = muestras,
   design = ~ population
)
dds2
```
```{r}
keep <- rowSums(counts(dds2)) > 0
dds2 <- dds2[keep, ]
```

```{r}
dds2 <- DESeq(dds2)
```

```{r}
res2 <- results(dds2)
res2
```
::: {.callout-note icon="false"}
## Ejercicio 3
2.  Usa `summary()` sobre los resultados para ver el número de genes diferencialmente expresados entre cada par de condiciones.
:::

```{r}
summary(res)
```

```{r}
summary(res2)
```
El factor que más afecta es la temperatura.

::: {.callout-note icon="false"}
## Ejercicio 3
3.  ¿Cuál es la tasa de falsos positivos (FDR)?
:::

Se puede ver en summary, 0.1
En la función results tenemos un parámetro llamado alpha, que es el umbral de significancia utilizado. Así podríamos modificarlo por ejemplo del 10% o al 5% si quisiéramos ser más exigentes.
:::

## Gráficas
```{r}
plotMA(res)
```
Los genes con niveles de expresión más bajos producen resultados más ruidosos (la varianza es mayor). La función `lfcShrink()` contrae (*shrink*) las estimaciones de los efectos (*log fold change*) para reducir el ruido y hacer el resultado más realista:

```{r}
resShrink <- lfcShrink(dds1, coef = 'temp_high_vs_low',
                       type = 'normal')
plotMA(resShrink)
```

::: {.callout-note icon="false"}
## Ejercicio 4
¿Sabrías hacer una gráfica volcán?

:::

```{r}
library(ggplot2)

# 1. Hay que convertir los resultados a un data.frame normal
res_df <- as.data.frame(res)

# 2. El gráfico 
ggplot(res_df, aes(x = log2FoldChange, y = -log10(padj))) +
  geom_point(alpha = 0.5) 
```

## Extraer datos transformados
Aunque los datos de entrada no deben estar normalizados y la función `DESeq()` ya tiene en cuenta las diferencias de tamaño de genoteca entre muestras y la relación entre media y varianza, puede ser útil disponer de los datos normalizados para representarlos gráficamente. Para ello podemos usar las funciones `vst()` y `assay()`:

```{r}
dds3 <- vst(dds1)
NormCounts <- assay(dds3)
```

```{r}
res3 <- res[! is.na(res$pvalue), ]
res3 <- res[order(res$log2FoldChange),]
heatmap(NormCounts[c(head(row.names(res), 100),
                     tail(row.names(res), 100)), ],
        Rowv = NA, Colv = NA)
```

::: {.callout-note icon="false"}
## Ejercicio 5
¿Podrías explicar qué hace el bloque de código anterior?
:::

